臺灣高等法院刑事判決
110年度上訴字第59號
上  訴  人  
即  被  告  陳志宏


選任辯護人  潘韻帆律師
上列上訴人因詐欺等案件，不服臺灣臺北地方法院109年度審訴
字第984號，中華民國109年10月27日第一審判決（起訴案號：臺
灣臺北地方檢察署109年度少連偵字第81號），提起上訴，本院
判決如下：
    主  文
原判決撤銷。
甲○○犯三人以上共同冒用公務員名義詐欺取財未遂罪，處有期徒
刑柒月。緩刑參年，並應履行如附表所示之負擔。
扣案之蘋果牌IPHONE6手機壹支(含門號0000000000號之SIM卡壹
張)沒收。未扣案之犯罪所得新臺幣貳仟元沒收，於全部或一部
不能沒收或不宜執行沒收時，追徵其價額。
    事  實
一、甲○○自民國109年2月底某日起，加入由真實姓名年籍均不詳、
    通訊軟體摩貝密信暱稱「Oh3333」之成年男子及通訊軟體私
    通LETSTALK暱稱「奧利給」之成年人(無證據顯示為未成年
    人)、少年趙○惟（92年生，真實姓名年籍詳卷）、陳書宇等
    3人以上所組成，以實施詐術為手段，具有持續性、牟利性及
    結構性之詐欺犯罪組織集團，擔任向取款車手收取詐欺贓款
    之收水工作。詐欺集團成員「Oh3333」、「奧利給」與少年
    趙○惟（92年生，真實姓名年籍詳卷）、陳書宇等，基於3人
    以上共同冒用公務員名義詐欺取財、洗錢及參與犯罪組織之
    犯意聯絡，先由真實姓名年籍不詳之詐欺集團成員，於109年3月
    24日9時許，撥打電話予乙○○，假冒為地檢署主任，向乙○○
    佯稱：其涉及多起刑案，須配合調查，否則將予以逮捕，可
    協助處理上述刑案，需繳交保證金新臺幣（下同）36萬元云
    云，致乙○○陷於錯誤，於同日10時許，前往位於臺北市○○區
    ○○路0段000號之台北富邦銀行，提款36萬元，並於同日11時
    30分許，在臺北市大安區通化街與文昌街口，將現金36萬元
    交付予前往取款之陳書宇(所涉加重詐欺等罪，業經原法院
    另為有罪判決)，陳書宇向乙○○收取上開詐欺款項後，旋依
    「奧利給」之指示，將該款項放置於指定地點，再由綽號「
    西西」之成年人前往取款（此部分尚無證據證明甲○○共同參
    與）。詐欺集團成員食髓知味，復基於3人以上共同冒用公
    務員名義詐欺取財及參與犯罪組織之犯意聯絡，先由真實姓名
    年籍不詳之詐欺集團
　　於翌（25）日8時50分許，再度撥打電話予乙○○佯稱：需再
    多繳36萬元，始有辦法處理其所涉及之刑案云云，惟乙○○已
    察覺有異而報警處理，經警於同日12時許，在通化街與文昌街
    口，當場逮捕依「奧利給」之指示，前往取款之少年趙○惟
    （所涉詐欺等罪嫌部分，由臺灣新北地方法院少年法庭審理
    中），並於同日13時25分許，在位於臺北市○○區○○街00號誠
    品書店武昌館4樓男廁，逮捕依「Oh3333」之指示，前往收
    水之甲○○，並扣得甲○○所使用蘋果牌IPHONE6手機1支(含門
    號0000000000之SIM卡1張)，並經警調閱相關監視器錄影畫面
    ，查明上情。
二、案經乙○○訴由臺北市政府警察局大安分局報請臺灣臺北地方
    檢察署(下稱臺北地檢署)檢察官偵查起訴。　
    理  由
壹、證據能力部分
    被告以外之人於審判外之陳述，雖不符合刑事訴訟法第159
    條之1至第159條之4之規定，但經當事人於審判程序同意作
    為證據，法院審酌該言詞陳述或書面陳述作成時之情況，認
    為適當者，亦得為證據；當事人、代理人或辯護人於法院調
    查證據時，知有第159條第1項不得為證據之情形，而未於言
    詞辯論終結前聲明異議者，視為有前項之同意，刑事訴訟法
    第159條之5第1項、第2項分別定有明文。查本判決下列所引
    用其他各項被告以外之人於審判外之陳述(含言詞、書面陳
    述)，檢察官、被告甲○○及辯護人於本院準備程序均不爭執
    證據能力（見本院卷第71頁至第73頁），迄至言詞辯論終結
    前亦未再聲明異議，且本院於審判期日已依法進行證據之調
    查、辯論，被告訴訟上之權利已受保障，故本院審酌上開證
    據資料製作時之情況，依前述規定，認均具有證據能力。至
    其餘憑以認定被告犯罪事實之本判決下列所引各項非供述證
    據，查無違反法定程序取得之情，依同法第158條之4規定反
    面解釋，均具有證據能力。
貳、實體部分
一、犯罪事實之認定：　
　  訊據被告甲○○對於上揭事實坦認不諱（見109少連偵81卷《下
    稱少連偵卷》第103頁至第104頁，原審卷第39頁、第94頁、
    第106頁），核與證人即告訴人乙○○於警詢時證述遭詐騙（
    見少連偵卷第25頁至第28頁）；證人即同案少年趙○惟於警
    詢時之供述（見少連偵卷第13頁至第18頁）相符，復有道路
    監視器錄影畫面擷圖暨現場蒐證照片共6張（見少連偵卷第7
    9頁）、臺北市政府警察局大安分局搜索扣押筆錄、扣押物
    品目錄表、扣押物品收據各2份、被告及同案少年趙○惟遭扣
    案手機內通訊軟體對話紀錄翻拍照片各1份（見少連偵卷第3
    3頁至第35頁、第45頁至第47頁、第37頁、第49頁、第39頁
    、第51頁、第41頁、第43頁、第53頁、第55頁）在卷可參，
    復有扣案手機2支足佐，堪認被告之任意性自白即與事實相
    符，堪以採信。
二、論罪科刑 　　
　㈠依被告甲○○、同案少年趙○惟、告訴人乙○○所述情節及其餘卷
    內證據，被告參與之本案詐欺集團成員至少有被告、陳書宇
    、趙○惟、「Oh3333」、「奧利給」及向告訴人施行詐術之
    不詳集團成員等人，為3人以上無訛，而該詐欺集團成員係
    透過電話向告訴人行騙，使告訴人受騙而領取款項交付予詐
    欺集團成員陳書宇、趙○惟，再由被告負責向趙○惟收取款項
    ，而後層轉詐欺集團核心成員，足徵該組織縝密，分工精細
    ，須投入相當成本及時間始能如此為之，顯非為立即實施犯
    罪而隨意組成，核屬組織犯罪條例第2條第1項所稱之犯罪組
    織無訛，又被告因貪圖報酬，於109年2月間某日起加入集團
    ，負責收取款項後轉交指定之人，且知悉指示其等之人為3
    人以上、彼此分工，則被告之犯行自該當參與犯罪組織。
　㈡核被告所為，係犯組織犯罪防制條例第3條第1項後段之參與
    犯罪組織、刑法第339條之4第2項、第1項第1款、第2款之3
    人以上共同冒用公務員名義詐欺取財未遂罪。
　㈢被告上揭犯行，與陳書宇、少年趙○惟、「Oh3333」、「奧利
    給」及其他真實姓名年籍不詳之所屬之詐欺集團成員間，具
    有犯意聯結、行為分擔，應依刑法第28條規定論以共同正犯
    。
　㈣被告所犯之參與犯罪組織及加重詐欺等罪。其各罪犯行有部
    分合致，侵害為性質不同之法益，係以一行為而觸犯數罪名
    ，為想像競合犯，應依刑法第55條規定，從一重之刑法第33
    9條之4第2項、第1項第1款、第2款之三人以上共同冒用公務
    員名義詐欺取財未遂罪處斷。
　㈤被告之犯行，因告訴人察覺有異而報警處理，同案少年趙○惟
    因而於向告訴人乙○○取款時，當場為警查獲，並因此查獲前
    往取款之被告而未得逞，是被告加重詐欺犯行未遂，爰依刑
    法第25條第2項規定減輕其刑。
　㈥起訴意旨雖認為被告與未滿18歲之少年趙○惟共同實施詐欺取
    財犯行，應依兒童及少年福利與權益保障法第112條第1項規
    定加重其刑。而被告為本案犯行時為成年人，趙○惟為少年
    ，固堪認定，惟被告於本院審理時陳稱：伊本案之前並未見
    過少年趙○惟，不知道他未滿18歲等語（見原審卷第113
　　頁），而少年趙○惟於警詢時則供稱：伊是看徵人廣告透過
    臉書跟對方聯繫，對方叫伊加入通訊軟體私通，在聊天室「
    奧利給」表明工作內容是跟被害人接觸後當面拿錢，也有叫
    伊拍身分證給他，伊按照指示找被害人接觸後拿錢，再以丟
    包方式交錢，之前每次都是拿錢後去公共廁所內丟包，伊不
    認識「奧利給」等語(見少連偵81卷第15頁至第17頁)，是依
    少年趙○惟供述內容，其皆以丟包方式交付贓款，並未接觸
    過被告，且僅透過私通聯繫過「奧利給」，在無證據顯示被
    告為「奧利給」之情形下，尚難認被告知悉或可預見趙○惟
    為少年，難以逕行認定被告主觀上具有「與少年共同犯罪」
    之直接或間接故意，其所為尚不符合兒童及少年福利與權益
    保障法第112條第1項前段所定之加重要件，一併敘明。
三、撤銷改判之理由：
    原判決經審理結果，認被告上開犯行事證明確，據以論罪科
    刑，固非無見。惟查：
　㈠又按刑事不法利得不僅為犯罪之重要誘因，甚且經常成為維
    繫、茁壯犯罪組織之養分，為防堵不法所得資金進入合法商
    業領域，流通於正常金融管道，澈底杜絕其變裝化身成合法
    資金之機會，以落實犯罪防制，確保國家司法權之正確運作
    ，維護社會治安及穩定金融秩序，故洗錢防制法於第2條明
    定洗錢行為之態樣，並於第14條、第15條規定其罰則，俾防
    範犯罪行為人藉製造資金流動軌跡斷點之手段，去化不法利
    得與犯罪間之聯結，漂白不法利得。洗錢行為旨在掩飾、隱
    匿犯罪及因而獲取之財產利益，自係以犯罪之不法所得為標
    的，須先獲取犯罪不法利得，然後始有著手洗錢可言。查本
    案被告甲○○與所屬詐欺集團就本案犯罪事實，於告訴人乙○○
    尚未交付款項之際，即為現場埋伏之警員查獲而取款未遂，
    已如上述，本案既未先獲取犯罪不法所得，當無後續防範犯
    罪行為人藉製造資金流動軌跡斷點之手段，去化不法利得與
    犯罪間之聯結，漂白不法利得之情況，亦無「著手」於該行
    為之問題，是被告並未觸犯洗錢防制法第14條第2項、第1項
    普通洗錢未遂罪。原判決認被告另成立普通洗錢未遂罪，並
    與所犯前開有罪部分，有想像競合犯關係，應有違誤，而就
    此部分屬無可維持。
四、爰以行為人之責任為基礎，審酌被告正值青壯，具有勞動能
    力，不思循正當管道獲取財物，為圖謀一己私慾，竟參與詐
    欺集團，藉由人力、物力之聚集圖謀破壞社會秩序，所為實
    屬不該，惟念及被告犯後坦承犯行，再兼衡其犯罪之動機、
    目的、手段、素行、所擔任之犯罪角色、參與程度及所生損
    害，暨自述高中畢業之智識程度、目前做外送員、月收入約
    3萬多元、須扶養母親之家庭經濟狀況（見原審卷第114頁）
    ，以及與到庭之告訴人成立調解，目前有依約履行五期之金
    額，有原法院109年度審附民移調字第847號調解筆錄、被告
    提出之交易明細表等件在卷可參（見原審卷第41頁至第42頁
    、第115頁至第117頁、本院卷第77頁），被告於偵、審自白
    參與犯罪組織之事實，態度尚佳等一切情狀，量處如主文第
    2項所示之刑，以示懲儆。
五、被告前未曾受有期徒刑以上刑之宣告，有本院被告前案紀錄
    表1份（見本院卷第53頁）在卷可稽，其於準備程序及審理
    中坦認犯行，並與告訴人成立調解，並已履行大部分內容，
    本院審酌被告因一時失慮，致罹刑章，犯後已見悔意，並表
    示願積極賠償告訴人所受之損害，告訴人於原審表示願意原
    諒被告（見原審卷第38頁），認其經此論罪科刑之教訓，應
    知所警惕而無再犯之虞，前開所受宣告刑以暫不執行為適當
    ，被告就此上訴，為有理由。再參以本案被告之犯罪情節，
    及其與告訴人達成之調解內容，爰依刑法第74條第1項第1款
    之規定，諭知如主文所示之緩刑期間，以勵自新。又緩刑宣
    告，得斟酌情形，命犯罪行為人向被害人支付相當數額之財
    產或非財產上之損害賠償，刑法第74條第2項第3款定有明文
    。是本院為兼以保障告訴人之權益，參照前揭說明及規定，
    就緩刑之條件，諭知如附表所示，此部分並得為民事強制執
    行名義。如被告未遵循本院諭知之緩刑期間所定負擔而情節
    重大者，檢察官得依刑事訴訟法第476條及刑法第75條之1第
    1項第4款之規定，聲請撤銷本件緩刑之宣告，併予敘明。
六、沒收：
　㈠犯罪所得部分
  1.按犯罪所得屬於犯罪行為人者，沒收之，於全部或一部不能
    沒收或不宜執行沒收時，追徵其價額，刑法第38條之1第1項
    前段、第3項定有明文。另共同犯罪行為人之組織分工及不
    法所得，未必相同，彼此間犯罪所得之分配懸殊，其分配較
    少甚或未受分配之人，如仍應就全部犯罪所得負連帶沒收之
    責，超過其個人所得之剝奪，無異代替其他犯罪參與者承擔
    刑罰，顯失公平，因共犯連帶沒收與罪刑相當原則相齟齬，
    故共同犯罪，所得之物之沒收，應就各人分得之數為之，亦
    即沒收或追徵應就各人所實際分得者為之（最高法院104年
    第13次及第14次刑庭會議決議㈠意旨參照）。
  2.經查，被告於原審審理時陳稱：詐欺集團成員有給伊車馬費
    補貼車錢，約2千多元等語（見原審卷第110頁），揆諸上開
    決議意旨，在無其他證據足認被告另受有報酬之情形下，自
    應以被告實際取得之2千元作為其犯罪所得而宣告沒收，於
    全部或一部不能沒收或不宜執行沒收時，追徵其價額。
　㈡犯罪所用之物
  　按供犯罪所用、犯罪預備之物或犯罪所生之物，屬於犯罪行
    為人者，得沒收之，刑法第38條第2項定有明文。經查，扣
    案之蘋果牌IPHONE6手機1支(含門號0000000000號sim卡1張
　　），均係被告所有，供其與上開詐欺集團成員聯繫從事詐欺
    犯罪所用之物，業據被告自承在卷（見本院審訴卷第109頁
　　），並有該行動電話內LINE截圖可佐(見少連偵81卷第41頁
　　、第43頁)，自應依刑法第38條第2項前段之規定宣告沒收。
七、不予諭知強制工作之理由
　㈠按「發起、主持、操縱或指揮犯罪組織者，處3年以上10年以
    下有期徒刑，得併科新臺幣1億元以下罰金；參與者，處 6
    月以上5年以下有期徒刑，得併科新臺幣1千萬元以下罰金
　　。但參與情節輕微者，得減輕或免除其刑。」、「犯第1項
    之罪者，應於刑之執行前，令入勞動場所，強制工作，其期
    間為3年。」，雖為組織犯罪防制條例第3條第1項、第3項所
    明文。然上開條例第3條第3項宣告刑前強制工作部分，並未
    依個案情節，區分行為人是否具有反社會的危險性及受教化
    矯治的必要性，一律宣付刑前強制工作3年。然則，衡諸該
    條例所規定之強制工作，性質上原係對於有犯罪習慣，或因
    遊蕩、懶惰成習而犯罪者，所為之處置，修正後該條例既已
    排除常習性要件，從而，本於法律合憲性解釋原則，依司法
    院釋字第471號關於行為人有無預防矯治其社會危險性之必
    要，及比例原則等與解釋意旨不相衝突之解釋方法，為目的
    性限縮，對犯該條例第3條第1項之參與犯罪組織罪者，視其
    行為之嚴重性、表現之危險性、對於未來行為之期待性，以
    及所採措施與預防矯治目的所需程度，於有預防矯治其社會
    危險性之必要，且符合比例原則之範圍內，由法院依該條例
    第3條第3項規定，一併宣告刑前強制工作（最高法院刑事大
    法庭108年度台上大字第2306號裁定意旨參照）。　　　
　㈡經查，被告在本案詐欺集團擔任收水工作，取得款項須交付
    上游詐騙集團核心成員，非居於發起、主持、操縱、指揮等
    重要角色，其行為之社會危險性較低，且被告參與詐欺集團
    僅約1個月（參與期間自109年2月底某日起至109年3月25日
    為警查獲止），又於本院審理中坦承犯行，可見尚有悔悟之
    心，經此刑之宣告，其未來行為之矯正改善應屬可期，是本
    院認尚無併予宣告強制工作之必要，併此敘明。
參、不另為無罪諭知部分
一、公訴意旨另以：被告甲○○自109年2月底某日起，加入由真實
    姓名年籍均不詳、通訊軟體摩貝密信暱稱「Oh3333」之成年男
    子及通訊軟體私通LETSTALK暱稱「奧利給」之成年人(無證
    據顯示為未成年人)、少年趙○惟（92年生，真實姓名年籍詳
    卷）、陳書宇等3人以上所組成，以實施詐術為手段，具有
    持續性、牟利性及結構性之詐欺犯罪組織集團，擔任向取款車
    手收取詐欺贓款之收水工作。其與該詐欺集團成員間，共同
    意圖為自己不法之所有，基於3人以上共同冒用公務員名義詐
    欺取財之犯意聯絡，先由真實姓名年籍不詳之詐欺集團成員，
    於109年3月24日9時許，撥打電話予乙○○，假冒為地檢署主任
    ，向乙○○佯稱：其涉及多起刑案，須配合調查，否則將予以
    逮捕，可協助處理上述刑案，需繳交保證金36萬元云云，致
    乙○○陷於錯誤，於同日10時許，前往位於臺北市○○區○○路0
    段000號之台北富邦銀行，提款36萬元，並於同日11時30分
    許，在臺北市大安區通化街與文昌街口，將現金36萬元交付
    予前往取款之陳書宇(所涉詐欺等罪嫌，業經原法院為有罪
    判決)，陳書宇向乙○○收取上開詐欺款項後，旋依之指示，
    將該款項放置於指定地點，再由綽號「西西」之成年人前往
    取款，因認被告涉犯刑法第339條之4第1項第1款、第2款之3
    人以上共同、冒用公務員名義之加重詐欺取財罪嫌等語。
二、犯罪事實應依證據認定之，無證據不得認定其犯罪事實，刑
    事訴訟法第154條第2項定有明文。又犯罪事實之認定，應憑
    證據，如未能發現相當證據，或證據不足以證明，自不能以
    推測或擬制之方法，以為裁判基礎；再認定不利於被告之事
    實，須依積極證據，苟積極證據不足為不利於被告事實之認
    定時，即應為有利於被告之認定，更不必有何有利之證據（
    最高法院40年度台上字第86號、30年度上字第816號判決意
    旨參照）。　　
三、訊之被告否認有於109年3月24日受指示前往向車手陳書宇收
    取告訴人遭詐騙之36萬元等語。經查：
　㈠告訴人乙○○於警詢時證述：伊於109年3月24日上午11時30分
    許，到臺北市大安區通化公園（通化街與文昌街口）交付保
    證金，伊到達後，一名著藍色長袖薄外套、黑色長褲、戴口
    罩及背後背包的男子，向我詢問是否為黃女士，並把電話給
    我接聽，電話中對方表示該名著外套男子是檢察署派來的沒
    錯，請伊將現金交付給他，於是伊將36萬元全數交給該名男
    子；25日被警察當場查獲之少年趙○惟並非該名男子等語（
    見少連偵卷第25頁至第26頁、第28頁），並指認警方提示之
    監視器影像中取款之車手為陳書宇（見少連偵卷第27頁）。
　㈡另同案被告陳書宇於警詢時陳稱：當日是伊與告訴人面交沒
    錯，當天上游奧利給告知伊款項有30幾萬，伊在109年3月24
    日中午取得款項之後，往南走到通化街內搭乘計程車逃逸，
    詐騙集團上游打電話給我指示伊去新北市板橋區誠品書局新
    店的三樓廁所將詐騙款項交給綽號「西西」之男子，我大約
    是在當日下午1點多將詐騙款項交付給綽號「西西」之男子
　　；我不認識被告，他不是我接觸過綽號「西西」的男子等語
    （見偵卷第16頁、第18頁、第21頁），核其前後之證述情節
    與告訴人乙○○所述均屬相符，同案被告陳書宇參與告訴人乙
    ○○詐欺取財部分，並經原審以109年度審訴字第847號判決在
    案（見原審卷第67頁至第77頁）。
　㈢是以，由告訴人、同案被告陳書宇所述，均無法證明被告有
    於109年3月24日受指示前往向陳書宇收水，此外，復查無其
    他證據足認被告有公訴意旨所指犯行，是此部分本應為被告
    無罪之諭知，惟公訴意旨認此部分與上開經本院認定有罪之
    加重詐欺取財部分，為同一被害人，屬事實上一罪，爰不另
    為無罪之諭知。
據上論斷，應依刑事訴訟法第369條第1項前段、第364條、第299
條第1項前段，組織犯罪防制條例第3條第1項後段，刑法第11條
前段、第28條、第339條之4第2項、第1項第1款第2款、第55條、
第25條第2項、第38條第2項、第38條之1第1項前段、第3項，刑
法施行法第1條之1第1項，判決如主文。
本案經檢察官鄭雅方提起公訴，檢察官黃志明到庭執行職務。
中　　華　　民　　國　　110 　年　　2 　　月　　23　　日
                  刑事第二十庭  審判長法　官  王復生
                                      法　官  遲中慧
                                      法　官  蕭世昌
以上正本證明與原本無異。
如不服本判決，應於收受送達後20日內向本院提出上訴書狀，其
未敘述上訴之理由者並得於提起上訴後20日內向本院補提理由書
（均須按他造當事人之人數附繕本）「切勿逕送上級法院」。
                                      書記官  吳建甫
中　　華　　民　　國　　110 　年　　2 　　月　　23　　日

附表：
被告應給付告訴人乙○○新臺幣（下同）柒萬貳仟元，給付方式
如下：自民國一○九年八月起，按月於每月二十八日前各給付壹
萬元，至全部給付完畢止，並匯款至聲請人指定之帳戶（戶名：
乙○○，台北郵局，帳號00000000000000號），如有一期未履行
，尚未到期部分視為全部到期。

附錄：本案論罪科刑法條全文
刑法第339條之4
犯第339條詐欺罪而有下列情形之一者，處1年以上7年以下有期
徒刑，得併科1百萬元以下罰金：
一、冒用政府機關或公務員名義犯之。
二、三人以上共同犯之。
三、以廣播電視、電子通訊、網際網路或其他媒體等傳播工具，
    對公眾散布而犯之。
前項之未遂犯罰之。
組織犯罪防制條例第3條
發起、主持、操縱或指揮犯罪組織者，處3 年以上10年以下有期
徒刑，得併科新臺幣1 億元以下罰金；參與者，處6 月以上5 年
以下有期徒刑，得併科新臺幣1 千萬元以下罰金。但參與情節輕
微者，得減輕或免除其刑。
具公務員或經選舉產生之公職人員之身分，犯前項之罪者，加重
其刑至二分之一。
犯第1項之罪者，應於刑之執行前，令入勞動場所，強制工作，
其期間為3年。
前項之強制工作，準用刑法第90條第2項但書、第3項及第98條第
2項、第3項規定。
以言語、舉動、文字或其他方法，明示或暗示其為犯罪組織之成
員，或與犯罪組織或其成員有關聯，而要求他人為下列行為之一
者，處3年以下有期徒刑，得併科新臺幣 3 百萬元以下罰金：
一、出售財產、商業組織之出資或股份或放棄經營權。
二、配合辦理都市更新重建之處理程序。
三、購買商品或支付勞務報酬。
四、履行債務或接受債務協商之內容。
前項犯罪組織，不以現存者為必要。
以第5 項之行為，使人行無義務之事或妨害其行使權利者，亦同
。
第 5 項、第 7 項之未遂犯罰之。